【裁判字號】    97,消債更,1310
【裁判日期】    980331
【裁判案由】    更生事件
【裁判全文】
臺灣板橋地方法院民事裁定          97年度消債更字第1310號
聲  請  人  甲○○
上列當事人因消費者債務清理事件，聲請更生及保全處分，本院
裁定如下：
    主  文
更生及保全處分之聲請均駁回。
聲請程序費用由聲請人負擔。
    理  由
一、按債務人與金融機構協商成立者，不得聲請更生或清算，但
    因不可歸責於己之事由，致履行顯有重大困難者，不在此限
    ；本條例施行前，債務人依金融主管機關協調成立之中華民
    國銀行公會會員辦理消費金融案件無擔保債務協商機制與金
    融機構成立之協商，準用前項之規定，消費者債務清理條例
    第151 條第5 項、第6 項分別定有明文。是債務清償方案成
    立後，固由債務人按其條件履行，惟須於其後發生情事變更
    ，在清償期間收入或收益不如預期，致該方案履行困難甚或
    履行不能，因不可歸責於己，始能聲請更生或清算。此項規
    定旨在避免債務人任意毀諾已成立之協商，濫用更生或清算
    之裁判上債務清理程序，蓋以債務清償方案係經當事人行使
    程序選擇權所為之債務清理契約，債務人應受該成立之協議
    所拘束。債務人既已與金融機構協商成立，如認該協商方案
    履行有其他不適當情形，自仍應再循協商途徑謀求解決。次
    按，聲請更生或清算不合程式或不備其他要件者，法院應以
    裁定駁回之，但其情形可以補正者，法院應定期間先命補正
    ，復為同條例第8 條所明定。
二、本件聲請意旨略以：聲請人於消費者債務清理條例施行前，
    曾依照中華民國銀行公會會員辦理消費金融案件無擔保債務
    協商機制，與最大債權金融機構中國信託商業銀行成立協商
    ，約定聲請人自民國96年1月起，分80期 (利率12.88%)，每
    月清償新臺幣（下同）34,027元，至全部清償為止，惟因聲
    請人平均每月薪資約40,183元，扣除基本生活支出、房租及
    扶養父親之費用後，已無力履行協商條件，故繳款10期後，
    至96年10月終致不得已毀諾，而此係屬不可歸責於聲請人之
    事由所致，爰依聲請裁定准予更生云云。
三、查本件聲請人於消費者債務清理條例施行前，曾依照中華民
    國銀行公會會員辦理消費金融案件無擔保債務協商機制，與
    最大債權金融機構中國信託商業銀行成立協商，約定聲請人
    自96年1月起，分80期 (利率12.88%)，每月清償34,027元，
    至全部清償為止等情，業據其提出協議書及無擔保債務還款
    計劃影本各1份為證，且觀諸聲請人提出之財團法人金融聯
    合徵信中心債權人清冊中「是否曾參與銀行公會債務協商」
    欄註記「Y」一節亦明。準此，本件聲請人依上開協商機制
    與最大債權金融機構協商成立後，再向本院聲請更生，尚須
    符合「不可歸責於己之事由致履行顯有重大困難」之要件，
    方為適法。
四、經查，聲請人固主張平均每月薪資約40,183元，扣除基本生
    活支出、房租及扶養父親之費用後，已無力履行協商條件，
    入不敷出，終致毀諾等語，惟此等生活費、扶養費之支出，
    乃聲請人於協商成立當時可得預見及評估，其盱衡自己之經
    濟狀況，仍願簽署協議書，自應依協議條款履行，難謂其於
    協商成立後，有新發生不可歸責於聲請人之事由致履行協商
    顯有重大困難之情事。且依聲請人提出之95年度及96年度綜
    合所得稅各類所得資料清單記載，該兩年度之平均月所得分
    別為36,575元及40,183元，足見聲請人之逐年收入，不但未
    減少反而增加，對聲請人之清償能力，應無影響。況聲請人
    亦自陳於96年2 月間參與民間互助會標得會款22萬餘元，扣
    除償還友人之借款5 萬元後，仍有剩餘17萬餘元，足供聲請
    人分攤協商金額，而以行政院主計處公佈之97年度臺灣省每
    人每月最低生活費用為9,829 元為計算標準（該最低生活費
    用即包括食、衣、住、行等費用在內，且聲請人既已負債大
    於資產，本應較一般人更節約支出，撙節開銷，自應以最低
    生活費為計算標準），聲請人96年度平均每月收入扣除基本
    生活費用後，尚餘30,354元（計算式：40,183－9,829 ＝30
    ,354），故依聲請人每月結餘加上得標之會款實足以清償協
    商條件約定之每月還款金額即34 ,027 元，顯見原協商條件
    係在聲請人清償能力之範圍內。又按依民法第1117條第1 項
    規定，受扶養權利者，以不能維持生活而無謀生能力者為限
    。而同條第二項規定：前項無謀生能力之限制於直系血親尊
    親屬不適用之。即直系血親尊親屬受扶養者，仍須以不能維
    持生活者為限（最高法院87年度台上字第1696號判決意旨參
    照）。聲請人雖陳稱每月需負擔其父扶養費用2,000 元等語
    ，然查聲請人之父林俊彥名下尚有多筆房屋、土地及田賦等
    共計14筆不動產，有聲請人陳報之全國財產稅總歸戶財產查
    詢清單可按，顯見聲請人之父親應有相當資產，且聲請人並
    未舉證證明每月有固定支出扶養費用，復未說明其父有何不
    能維持生活之情事，是此部份扶養費用是否為必要支出，自
    非無疑問，應予剔除。綜上，聲請人之每月平均收入，不但
    未減少反而增加，且足以維持基本生活及履行協商條件，復
    未能舉證證明其於協商成立後有何情事變更之事由，則其單
    方面拒不依協商條件履行，顯難認為有何不可歸責於己之事
    由存在。從而，聲請人既無不可歸責於己致履行顯有重大困
    難之事由，而向本院聲請更生，應屬聲請更生之要件不備，
    且該欠缺又屬無從補正，依首揭條文之意旨，自應駁回其更
    生之聲請，又本件更生聲請既經駁回，保全處分之聲請自失
    所附麗，應併駁回，爰裁定如主文。
五、至於所繳納郵務送達費1,700元，則待本件更生聲請事件確
    定後，如尚有剩餘郵資餘額，再予檢還聲請人，附此敘明。
中    華    民    國    98    年    3    月    31    日
                  民事第三庭    法  官  邱育佩
上為正本係照原本作成
如不服本裁定，應於裁定送達後10日內，以書狀向本院提出抗告
，並繳納抗告費新臺幣1,000 元。
中    華    民    國    98    年    4     月    3     日
                                書記官  彭麗紅


司法院資訊處製作；財團法人民間司法改革基金會備份。
